---
title: "aula 1"
format: html
editor: visual
---

## Aula 1

Apresentação da **disciplina** e *conceitos* em experimentos.

```{r}
a <- 2
b <- 2
a + b

```

## Dados Exercício

Experimento em casa de vegetação: Efeito do fungicida na severidade da doença\

| Planta | Tratamento | Severidade da D. (%) |
|--------|------------|----------------------|
| 1      | Controle   | 42                   |
| 2      | Controle   | 38                   |
| 3      | Controle   | 45                   |
| 4      | Controle   | 40                   |
| 5      | Fungicida  | 12                   |
| 6      | Fungicida  | 18                   |
| 7      | Fungicida  | 15                   |
| 8      | Fungicida  | 10                   |

## Instalação de pacotes

Instalar somente uma vez e carregar toda vez que for utilizar

```{r}
#Carregar o tidyverse 
library(tidyverse)
library(car)
library(agricolae)
data("disease")

```

```{r}
Planta <- c(1,2,3,4,5,6,7,8)
planta <- seq(1:8)
tratamento <- c("controle", "controle", "controle", "controle", "fungicida", "fungicida", "fungicida", "fungicida")
severidade <- c(42, 38, 45, 40, 12, 18, 15, 10)
dados <- data_frame(planta, tratamento,severidade)

```

## Visualização de dados

```{r}
library(ggplot2)
ggplot(dados, aes(tratamento,severidade)) + geom_point(color="navy",size= 3) + ylim(0, 50) + theme_classic()
```

## Teste Estastístico

```{r}
resultado_teste <- t.test(severidade ~ tratamento, data = dados, var.eaqul= TRUE)
```

```{r}
# Realizando o Teste t (Independente)
# Severidade explicada pelo Tratamento (y ~ x)
resultado_teste <- t.test(severidade ~ tratamento, data = dados, var.equal = TRUE)

# Exibir o resultado detalhado
print(resultado_teste)
```
