---
title: "Aula 6"
format: html
editor: visual
---

###Carregar o conjunto de dados

```{r}
library(tidyverse)
library(readxl)


fungicidas <- read_excel("dados_diversos.xlsx", "fungicida_vaso")

fungicidas

###Analisar os tipos de dados que tenho na tabela antes de qualquer coisa. Quais são discretos. Quais são contínuos??

#Criar coluna incidencia = numero de sementes x severidade

fungicidas2 <- fungicidas %>%
  mutate(incidencia = inf_seeds / n_seeds )
 
fungicidas2 

```

## Visualizaçãoo dos dados

```{r}

fungicidas %>% 
  ggplot(aes(treat, severity))+
  geom_point()
### Nao da pra visualizar tao bem

fungicidas %>% 
  ggplot(aes(treat, severity))+
  geom_jitter(width = 0.1)
### Para melhorar colocamos cor
fungicidas %>% 
  mutate(dose = factor(dose)) %>% 
  ggplot(aes(treat, severity, color = dose))+
  geom_jitter(width = 0.1)
  
### Separar em dois paineis para melhorar a visualização e tirar a legenda 
fungicidas %>% 
  mutate(dose = factor(dose)) %>% 
  ggplot(aes(treat, severity, color = dose))+
  geom_jitter(width = 0.1)+
  facet_wrap(~ dose)+
  theme(legend.position = "none")

### Para visualizar a interação
fungicidas %>% 
  mutate(dose = factor(dose)) %>% 
  ggplot(aes(treat, severity, color = dose))+
  geom_jitter(width = 0.1)+
  facet_wrap(~ dose)+
  theme(legend.position = "none")

interaction.plot(fungicidas$treat,
                 fungicidas$dose, fungicidas$severity)

```

## Modelo de análise

```{r}

m1 <- lm(severity ~ treat, data = fungicidas2 )
anova(m1)

###Segundo modelo severidade em funcao da dose 
m2 <- lm(severity ~ dose, data = fungicidas2 )
anova(m2)

### Modelo para avaliar a interacao 
m3 <- lm(severity ~ treat * dose, data = fungicidas2 )
anova(m3)

# Ver se o modelo ta bom
library(DHARMa)
plot(simulateResiduals(m3))

library(emmeans)
medias_m3 <- emmeans(m3, ~ treat | dose)

medias_m3

library(multcomp)
cld(medias_m3)

### agora quero ver se tem diferençao nas doses 
library(emmeans)
medias_m3 <- emmeans(m3, ~ dose | treat )

medias_m3

library(multcomp)
cld(medias_m3)

#### Se nao der interação vc faz graficos separados. Como nao é nosse caso, fazemos a tabela Fungxdose e usamos letras para indicar significancia e relacao. 



```

**Tabela 1.** Severidade média sob diferentes tratamentos e doses.

| Tratamento       |  Dose 0.5  |  Dose 2.0  |
|:-----------------|:----------:|:----------:|
| **Ionic liquid** | 0,2921 A a | 0,0501 B a |
| **Tebuconazole** | 0,0210 A b | 0,0202 A a |

*Médias seguidas pela mesma letra, minúscula na vertical ou maiúscula na horizontal, não diferem entre si pelo teste de Tukey (p \> 0,05).*

# Segunda parte da aula 
```{r}

campo <- read_excel("dados_diversos.xlsx", "fungicida_campo")
campo
campo2 <- campo %>% 
  mutate(trat = factor(TRAT),
         bloco = factor(BLOCO)) %>% 
  dplyr::select(trat, bloco, PROD) %>% 
  rename(prod = PROD)

campo2


```

### Visualização de dados

```{r}
campo2 %>%  
ggplot(aes(trat, prod))+
  geom_jitter(width = 0.05, alpha = 0.5)+
  ylim(1500, 6000)+
  stat_summary()+
  theme_classic()+
  labs(x = "Tratamento Fungicida",
       y = "Produtividade (Kg/ha)")
```

## Modelo de anova

```{r}
m_bloco <- lm(prod ~ trat + bloco, data = campo2)
plot(simulateResiduals(m_bloco))

### Já que nao tem problema depois de plotar o gráfico, seguimos

anova(m_bloco)

###p-valor = 0.04 entao rejeitamos H0
library(multcomp)
library(emmeans)
medias_m_bloco <- emmeans(m_bloco, ~ trat)
cld(medias_m_bloco, Letters = LETTERS)

```
####NO Gemini
Gerar um grafico de jitter de prod por trat com media e intervalo de confianca e as letras separando as ,edias 
 trat emmean  SE df lower.CL upper.CL .group
 1      4219 201 21     3800     4638  A    
 2      4935 201 21     4516     5354  AB   
 8      5078 201 21     4659     5497  AB   
 3      5110 201 21     4691     5529  AB   
 5      5122 201 21     4703     5541  AB   
 7      5128 201 21     4709     5546  AB   
 4      5140 201 21     4722     5559  AB   
 6      5256 201 21     4838     5675   B  
```{r}
# Carregamento das bibliotecas necessárias
library(tidyverse)
library(emmeans)
library(multcomp)
library(multcompView)
library(DHARMa)

# 1. Ajuste do Modelo (Blocos ao Acaso)
m_bloco <- lm(prod ~ trat + bloco, data = campo2)

# 2. Diagnóstico de Resíduos
# É importante rodar isso antes de confiar na ANOVA
plot(simulateResiduals(m_bloco))

# 3. Tabela de ANOVA
# Verifica se existe efeito significativo de tratamento e bloco
anova(m_bloco)

# 4. Médias Ajustadas e Teste de Tukey (Letras)
medias_m_bloco <- emmeans(m_bloco, ~ trat)
# O argumento correto é Letters (L maiúsculo)
res_cld <- cld(medias_m_bloco, Letters = LETTERS) |> as.data.frame()

# 5. Gráfico Final Arrumado
# Unindo os dados brutos (jitter) com as médias e letras do modelo
campo2 |>
  ggplot(aes(x = trat, y = prod)) +
  # Dados originais
  geom_jitter(width = 0.05, alpha = 0.3, color = "gray40") +
  # Médias e Intervalo de Confiança do modelo
  geom_point(data = res_cld, aes(y = emmean), color = "red", size = 3) +
  geom_errorbar(data = res_cld, 
                aes(y = emmean, ymin = lower.CL, ymax = upper.CL), 
                width = 0.1, color = "red") +
  # Adicionando as letras de agrupamento
  geom_text(data = res_cld, 
            aes(y = upper.CL, label = .group), 
            vjust = -1, size = 4, fontface = "bold") +
  # Estética
  ylim(1500, 7000) + # Aumentei um pouco o topo para a letra não cortar
  theme_classic() +
  labs(
    x = "Tratamento fungicida",
    y = "Produtividade (Kg/ha)",
    title = "Produtividade por Tratamento",
    subtitle = "Médias ajustadas com IC (95%) e letras de Tukey"
  )
```

###Parte 3 da aula 

```{r}

mofo <- read_excel("dados_diversos.xlsx", "mofo")
mofo

### objetivo aqui é ver a relacao entre as variaveis 
###Visualizar 
mofo %>% 
  ggplot(aes(inc, yld))+
  geom_point()+
  geom_smooth(method = "lm", se = F)+
  scale_color_binned( ~ study) ### para ver por estudo se realmente se vê a tendencia do todo 

### onde se tem uma associacao mais forte?

### Doença está relacionada a esclerodio???
mofo %>% 
  ggplot(aes(inc, scl))+
  geom_point()+
  geom_smooth(method = "lm", se = F)+
  facet_wrap( ~ study) 

### Coeficiente de correlação
cor.test(mofo$inc, mofo$yld, method = "pearson")

mofo %>% 
  group_by(study) %>% 
  summarise(correlacao = cor(inc, yld))

mofo2 <- mofo %>% 
  group_by(study) %>% 
  summarise(correlacao = cor(inc, yld))

summary(mofo2)
mofo2 

#### Gemini

# Exemplo de como calcular se você ainda não tiver o df pronto:
library(dplyr)

correlacoes_df <- mofo %>%
  group_by(study) %>%
  summarize(r_value = cor(inc, yld, use = "complete.obs")) %>%
  mutate(label = paste0("r = ", round(r_value, 2)))

library(ggplot2)

mofo %>% 
  ggplot(aes(inc, yld)) +
  geom_point(alpha = 0.5) +
  geom_smooth(method = "lm", se = FALSE, color = "red") +
  # Adicionando o texto da correlação
  geom_text(data = correlacoes_df, 
            aes(label = label), 
            x = Inf, y = Inf,        # Posiciona no canto superior direito
            hjust = 1.1, vjust = 1.5, # Ajusta o recuo para não encostar na borda
            fontface = "italic",
            inherit.aes = FALSE) +    # Importante para não dar erro com o aes global
  facet_wrap(~ study) +
  theme_minimal() +
  labs(x = "Incidência (%)", 
       y = "Produtividade (Yield)")



hist(mofo$yld)
hist(mofo$inc)
hist(log(mofo$scl))

```

### Me perdi e pedi pro Gemini

```{r}
library(ggplot2)
library(dplyr)

# --- PASSO 1: Cálculos Fora do Gráfico ---
# Cálculo por estudo
mofo2 <- mofo %>% 
  group_by(study) %>% 
  summarise(r = cor(inc, scl, use = "complete.obs"))

# Texto para o gráfico
r_global <- cor(mofo$inc, mofo$scl, use = "complete.obs")
label_r <- paste0("r global = ", round(r_global, 2))

# --- PASSO 2: Gráfico Unificado ---
# Garantimos que o dado principal é o 'mofo'
ggplot(data = mofo, aes(x = inc, y = scl)) +
  
  # Pontos coloridos por estudo
  geom_point(aes(color = factor(study)), alpha = 0.5) +
  
  # Reta Global (Preta)
  geom_smooth(method = "lm", se = FALSE, color = "black", linetype = "dashed") +
  
  # Reta por Estudo (Coloridas)
  geom_smooth(aes(color = factor(study)), method = "lm", se = FALSE, size = 0.5) +
  
  # Adicionando o texto do r global
  annotate("label", x = Inf, y = Inf, label = label_r, 
           hjust = 1.1, vjust = 1.5, fill = "white") +
  
  # Formatação
  theme_classic() +
  labs(x = "Incidência (%)", 
       y = "scl",
       color = "Estudo",
       title = "Correlação Global e por Estudo")



```

