---
title: "Aula 5"
format: html
editor: visual
---
###carregar dados
```{r}


insetos <- InsectSprays
library(tidyverse)
insetos

insetos %>% 
  ggplot(aes(spray, count))+
  geom_boxplot(outlier.colour = NA)+ 
  geom_jitter()


```


### modelo ANOVA

```{r}

m1 <- lm(count ~ spray, data = insetos)
m1
summary(m1)
anova(m1)

hist(m1$residuals)
shapiro.test(m1$residuals)
bartlett.test(count ~ spray, data = insetos)



library(performance)  ### Pacote que te da um resultado de visualizaĂ§ĂŁo escrita 
check_normality(m1)
check_heteroscedasticity(m1)

### perguntar ao gemini o que fazer em seguida jĂĄ que check_normality(m1) e  check_heteroscedasticity(m1) deu negativo. 

#### O que ĂŠ um teste nao parametrico/ Quando usar???

kruskal.test(count ~ spray, data = insetos)
### p-valor muito peque entĂŁo rejeitamos H0.

library(DHARMa) ###Pacote que simula residuos 

plot(simulateResiduals(m1))

### de acordo com os graficos eu tenho que seguir com os testes nao parametricos. Preciso tranformar os dados(de contagem) - perguntar ao chat o que fazer.

insetos$count

insetos2 <- insetos %>% 
  mutate(count2 = sqrt(count))

m2 <- lm(count2 ~ spray, data = insetos2)
m2
summary(m2)
anova(m2)

hist(m2$residuals)
shapiro.test(m2$residuals)
bartlett.test(count ~ spray, data = insetos)

library(performance)  ### Pacote que te da um resultado de visualizaĂ§ĂŁo escrita 
check_normality(m2)
check_heteroscedasticity(m2)

kruskal.test(count2 ~ spray, data = insetos2)
### p-valor muito peque entĂŁo rejeitamos H0.

library(DHARMa) ###Pacote que simula residuos 

plot(simulateResiduals(m2))

library(emmeans)
medias <- emmeans(m1, ~spray)
medias

### colocar no gemini como obter os valores destranformados no emmeans 

##copiei e colei a parte de cima para alterar e usar o emmeans 

insetos$count

insetos2 <- insetos %>% 
  mutate(count2 = sqrt(count))

m2 <- lm(sqrt(count) ~ spray, data = insetos2)
m2
summary(m2)
anova(m2)

hist(m2$residuals)
shapiro.test(m2$residuals)
bartlett.test(count ~ spray, data = insetos)

library(performance)  ### Pacote que te da um resultado de visualizaĂ§ĂŁo escrita 
check_normality(m2)
check_heteroscedasticity(m2)

kruskal.test(count2 ~ spray, data = insetos2)
### p-valor muito peque entĂŁo rejeitamos H0.

library(DHARMa) ###Pacote que simula residuos 

plot(simulateResiduals(m2))

library(emmeans)
medias <- emmeans(m1, ~spray)
medias

medias2 <- emmeans(m2, ~spray, type = "response")
medias2


library(multcomp)
cld(medias2, Letters = LETTERS)

library(agricolae)
k <- kruskal(insetos$count, insetos$spray,
             p.adj = "bon")
k

### terceira via GLM com a funĂ§ĂŁo de ligaĂ§ĂŁo
### Modelo linear generalisado para dado de contagem usando Poisson

m3 <- glm(count ~ spray, family = poisson(link = "log"), data = insetos)

anova(m3)

plot(simulateResiduals(m3))

cld(emmeans(m3, ~ spray, type = "response"))

### como o valor deu igual vc usa o glm pq ĂŠ mais moderno, mais correto, mais elegante.

df3 <- cld(emmeans(m3, ~ spray, type = "response"),
           Letters = LETTERS)

df3 %>% 
  ggplot(aes(x = reorder(spray, -rate), y =rate, label = .group)) +
  geom_point() +
  geom_errorbar(aes(ymin = asymp.LCL,
                    ymax = asymp.UCL),
                width = 0.1) +
  geom_text(aes( y = asymp.UCL),
                vjust = - 0.5,
                size = 4) + 
  ylim(0, 25)+
  theme_classic()+
  labs( x = "Insecticida",
        y = "Insetos vivos (contagem)")+
  coord_flip()



```
## Parte 2 da aula
### Como montar um website.
###Primeiro orgazine a aula 5. No Gemini: organize e comente o meu codigo quarto markdown. Quero um arquivo unico, sem separaĂ§ĂŁo, para download. 

#### VersĂŁo do CHAT
---
title: "Aula 5 - ANOVA e Alternativas para Dados de Contagem"
format: html
editor: visual
---

```{r}
# ================================
# 1. Carregar dados e pacotes
# ================================

insetos <- InsectSprays

library(tidyverse)
library(performance)
library(DHARMa)
library(emmeans)
library(multcomp)
library(agricolae)

# VisualizaĂ§ĂŁo inicial
insetos

insetos %>% 
  ggplot(aes(spray, count)) +
  geom_boxplot(outlier.colour = NA) + 
  geom_jitter(width = 0.2)


# ================================
# 2. ANOVA (modelo linear)
# ================================

m1 <- lm(count ~ spray, data = insetos)

summary(m1)
anova(m1)

# DiagnĂłstico
hist(m1$residuals)
shapiro.test(m1$residuals)
bartlett.test(count ~ spray, data = insetos)

check_normality(m1)
check_heteroscedasticity(m1)

plot(simulateResiduals(m1))

# Se pressupostos nĂŁo forem atendidos â alternativas


# ================================
# 3. Teste nĂŁo paramĂŠtrico
# ================================

kruskal.test(count ~ spray, data = insetos)
# p-valor pequeno â rejeita H0


# ================================
# 4. TransformaĂ§ĂŁo (raiz quadrada)
# ================================

insetos2 <- insetos %>% 
  mutate(count2 = sqrt(count))

m2 <- lm(count2 ~ spray, data = insetos2)

summary(m2)
anova(m2)

# DiagnĂłstico pĂłs-transformaĂ§ĂŁo
hist(m2$residuals)
shapiro.test(m2$residuals)
bartlett.test(count2 ~ spray, data = insetos2)

check_normality(m2)
check_heteroscedasticity(m2)

plot(simulateResiduals(m2))


# ================================
# 5. ComparaĂ§ĂŁo de mĂŠdias
# ================================

medias1 <- emmeans(m1, ~ spray)

# Transformado (voltando para escala original)
medias2 <- emmeans(m2, ~ spray, type = "response")
medias2

cld(medias2, Letters = LETTERS)


# ================================
# 6. PĂłs-teste nĂŁo paramĂŠtrico
# ================================

k <- kruskal(insetos$count, insetos$spray, p.adj = "bon")
k


# ================================
# 7. GLM (Poisson) â melhor abordagem
# ================================

m3 <- glm(count ~ spray, 
          family = poisson(link = "log"), 
          data = insetos)

anova(m3)

plot(simulateResiduals(m3))


# ================================
# 8. MĂŠdias no GLM
# ================================

df3 <- cld(emmeans(m3, ~ spray, type = "response"),
           Letters = LETTERS)

df3


# ================================
# 9. GrĂĄfico final
# ================================

df3 %>% 
  ggplot(aes(x = reorder(spray, -rate), 
             y = rate, 
             label = .group)) +
  geom_point() +
  geom_errorbar(aes(ymin = asymp.LCL,
                    ymax = asymp.UCL),
                width = 0.1) +
  geom_text(aes(y = asymp.UCL),
            vjust = -0.5,
            size = 4) + 
  ylim(0, 25) +
  theme_classic() +
  labs(x = "Insecticida",
       y = "Insetos vivos (contagem)") +
  coord_flip()


# ================================
# CONCLUSĂO (comentĂĄrio no cĂłdigo)
# ================================

# - ANOVA violou pressupostos
# - TransformaĂ§ĂŁo ajudou parcialmente
# - Kruskal confirmou diferenĂ§as
# - GLM Poisson ĂŠ o modelo mais adequado para dados de contagem
